【裁判字號】    92,台上,1542
【裁判日期】    920717
【裁判案由】    給付承攬報酬
【裁判全文】
最高法院民事判決                              九十二年度台上字第一五四二號
    上  訴  人  甲 ○ ○
    訴訟代理人  石 宜 琳律師
    被 上訴 人  乙 ○ ○.
                              .
                癸○○○
                丙    ○
                壬 ○ ○
                子 ○ ○
                丑 ○ ○
                寅 ○ ○
                辛 ○ ○
                戊 ○ ○洪.
                              .
                己 ○ ○洪.
                丁 ○ ○洪.
                庚 ○ ○洪.
                洪 志 明洪.
                              .
右當事人間請求給付承攬報酬事件，上訴人對於中華民國八十九年三月二十二日台灣
高等法院第二審判決（八十八年度上字第八一六號），提起上訴，本院判決如左：
    主  文
原判決廢棄，發回台灣高等法院。
    理  由
本件上訴人主張：被上訴人癸○○○、丙○、壬○○、子○○、丑○○、寅○○、辛
○○及被上訴人戊○○、洪志明、庚○○、己○○、丁○○之被承受訴訟人洪金俊（
下稱癸○○○等八人）合夥出資，與坐落台北縣鶯歌鎮○○段尖山小段三五五之一、
二、三、四、五、八、九號土地所有人合作興建房屋出售，並共同委任被上訴人乙○
○為代表，由乙○○以個人名義於民國八十一年十二月十五日與伊訂立承攬房屋建造
工程合約書（下稱系爭工程合約書），由伊承攬於該土地上興建之鶯門天廈房屋建造
工程（下稱系爭工程）。伊已順利完工、完成驗收交付。雙方於八十五年二月九日會
算結果，乙○○尚應給付工程尾款新台幣（下同）五百二十七萬八千二百七十三元，
竟遲不給付。經伊催討，除以預借款抵償五十萬元外，其餘四百七十七萬八千二百七
十三元迄未清償。又癸○○○等八人既委任乙○○簽訂系爭工程合約，依民法第五百
四十六條第二項之規定，乙○○自得請求該八人共同代為清償前開工程尾款，其怠於
行使，伊為保全債權，依同法第二百四十二條之規定，即得代位行使乙○○對該八人
之必要債務代償請求權等情，求為命乙○○給付伊四百七十七萬八千二百七十三元及
自八十五年二月九日起算之法定遲延利息；並命癸○○○等八人代乙○○向伊清償之
判決。
被上訴人則以：癸○○○等八人成立合夥後，固委請乙○○擔任合夥之代表，與上訴
人簽訂系爭工程合約，然該八人於八十二年五月七日另設立毅寶建設股份有限公司（
下稱毅寶公司）後，即以毅寶公司名義對外營運，並於同年七月五日將伊等原擔任起
造人部分建物，悉數轉讓由毅寶公司擔任起造人，及續支系爭工程款與上訴人。癸○
○○等八人原來之合夥關係，即轉換為毅寶公司之股東關係，而以毅寶公司為系爭工
程合約之權利義務主體，兩造自已默示同意該合約存在於上訴人及毅寶公司間。況上
訴人並未依約完成系爭房屋建造工程，其施工品質低劣，瑕疵百出，迄未完成驗收，
亦不得請求伊等給付工程尾款等語，資為抗辯。
原審維持第一審所為上訴人敗訴之判決，駁回其上訴，係以：上訴人前揭主張癸○○
○等八人成立合夥，共同委任乙○○，以其名義與伊訂立系爭工程合約，由伊承攬系
爭工程之事實，有承攬房屋建造工程合約書為證，堪信為真實。又癸○○○、洪金俊
、子○○、寅○○、辛○○、丙○、壬○○及訴外人許武尚八人於八十一年八月五日
訂立合夥契約，公推乙○○代表合夥與上訴人簽訂系爭合約書，約一年後，許武尚經
全體合夥人同意，將其股份讓與楊鍚霖等情，亦有合夥契約書足憑。查上訴人於第一
審言詞辯論時，自認其與乙○○簽訂系爭工程合約時即知悉乙○○代理癸○○○等八
人合夥簽約；該合夥契約書第六條復記載乙○○係代表（代理）合夥與上訴人簽約。
固見系爭工程合約係乙○○隱名代理該八人之合夥與上訴人所簽訂，應直接對於該八
人之合夥全體發生效力。惟系爭工程合約訂立後，癸○○○等八人於八十二年五月七
日另設立毅寶公司，由癸○○○擔任法定代理人，並在八十二年七月五日將系爭工程
興建房屋之起造人吳律（乙○○）等十八人，變更起造人為毅寶公司，而以該公司名
義申領使用執照。且上訴人與乙○○訂立系爭工程合約後，均以毅寶公司為請領工程
款對象，而非乙○○；工程款之支付，除簽約款、開工款及先期擋土牆補貼款外，其
餘工程款約五千餘萬元亦均由毅寶公司簽發支票支付。嗣工程尾款遲未獲清償，毅寶
公司更指派寅○○、子○○代表該公司與上訴人會算工程款，顯見上訴人已同意乙○
○及癸○○○等八人（下稱乙○○等九人）將其定作人之權利義務轉讓予毅寶公司，
該九人已非系爭工程合約之當事人。上訴人主張：毅寶公司僅是該九人為報稅方便而
借用其名義，係乙○○為履行系爭工程合約所選任之履行輔助人云云，為不可採。是
上訴人對於乙○○已無系爭工程合約上之請求權，其請求乙○○給付系爭工程尾款本
息，並請求癸○○○等八人代乙○○向上訴人清償，自屬無理，不應准許等詞，為其
判斷之基礎。
按當事人死亡者，訴訟程序在有繼承人、遺產管理人或其他依法令應續行訴訟之人承
受其訴訟以前當然停止。又訴訟程序當然停止間，法院及當事人不得為關於本案之訴
訟行為，為民事訴訟法第一百六十八條、第一百八十八條第一項前段所明定。查已故
被上訴人洪金俊係於原審訴訟繫屬中之八十九年二月五日死亡，有戶籍謄本可稽，則
洪金俊在原審既未委任訴訟代理人，在其繼承人承受訴訟以前，訴訟程序即應當然停
止。乃原審竟仍於同年三月八日為言詞辯論，並依到場上訴人之聲請，為一造辯論而
判決，其訴訟程序顯有重大瑕疵。其次，上訴人於原審主張：第一審八十八年三月十
六日言詞辯論筆錄記載伊陳稱：「我簽約當時就知道被告乙○○即吳律是代理被告癸
○○○等八人合夥來簽約」，應係口誤或筆誤之結果，伊並未如此陳述。且系爭工程
合約書載明，系爭工程定作人為吳律（即乙○○），承攬人為伊，伊之保證人為辛○
○。若伊簽約時即知乙○○係代表（代理）癸○○○等八人合夥簽約，則該合約已對
渠八人發生效力，豈可能再由定作人八人中之辛○○擔任伊之保證人。又該言詞辯論
筆錄另記載伊陳稱：「乙○○也是合夥人之一」，當時丑○○並非合夥人，實因乙○
○任代書多年，及曾任民意代表、財力雄厚，欲以其為契約之主體。伊簽約時確實不
知乙○○係代表（代理）癸○○○等八人簽約，是依民事訴訟法第二百七十九條第三
項規定，撤銷該自認云云（見原審卷九一頁背面、九二頁，並參見第一審卷二七九頁
背面、二八一頁正面）；而該言詞辯論筆錄似未經法官簽名（見第一審卷二八二頁正
面），其上所載者是否無誤？原審疏未查明上訴人是否確已撤銷其自認，逕採該自認
為判決之基礎，即有未合。復按委任係委任人與受任人間之契約行為，受任人處理委
任事務得以自己名義為之，僅其為委任人取得之權利，應移轉於委任人而已。委任人
與法律行為之他造當事人間，尚不發生何等法律關係。而代理則為對外關係，代理人
於代理權限內，必須以本人名義與第三人為法律行為，始能直接對本人發生效力。上
訴人於原審一再主張：乙○○係基於契約當事人之地位向伊為要約，伊亦以乙○○為
相對人而承諾，本此真意訂立系爭工程合約。簽約之初，伊並不知實際出資人之誰屬
？其資力如何？乙○○等九人簽訂之合夥契約書未曾提示伊，迄本件訴訟始由乙○○
當庭提出，伊自無從得知其內情，否則六、七千萬造價之工程，伊豈願在出資人之誰
屬及其資力如何不確定情況下任意承作云云（見原審卷四九頁、上訴人八十九年三月
八日言詞辯論意旨狀五頁）。觀之卷附系爭工程合約書記載，定作人為吳律（即乙○
○），承攬人為上訴人，並由辛○○為上訴人之保證人，而無隻字片語提及乙○○係
代理癸○○○等八人簽約（見第一審卷四至一五頁）。倘上訴人簽約時即知乙○○係
「代理」癸○○○等八人合夥簽約，則合約已對該八人發生效力，為何復由定作人八
人中之辛○○擔任承攬人即上訴人之保證人？又乙○○訂約時如何有代理之意思表示
？上訴人訂約時如何明知或可得而知乙○○係代理癸○○○等八人？斯時丑○○尚非
合夥人，乙○○如何有代理丑○○之意思？原審悉未調查說明，遽認系爭工程合約書
係乙○○隱名代理癸○○○等八人之合夥與上訴人所簽訂，其合約直接對於該八人之
合夥全體發生效力，殊嫌率斷。末查上訴人於原審主張：乙○○簽訂系爭工程合約後
，因恐以個人名義蓋屋銷售，無法沖銷設備費用及人事費用，擔心稅賦過高，乃成立
毅寶公司用以報稅及節稅，為其履行本件債務之履行輔助人。該公司設立時之股東多
為乙○○及癸○○○之親友，而非癸○○○等八人之合夥，聲請原審調閱該公司之股
東名冊。毅寶公司成立後，乙○○即以該公司名義支付工程款與伊，並向伊表示乃為
報稅節稅方便，伊在請款單記載收到毅寶公司工程款，在結帳單上註記寅○○及子○
○為毅寶公司之代表，係配合乙○○以毅寶公司報稅之要求所為，不得據以謂系爭工
程合約之主體已變更。且經乙○○指定應分別交付癸○○○等八人之房屋，早已驗收
交付完畢云云，並提出毅寶公司變更登記事項卡為證（見原審卷五○至五二頁、九二
頁背面、九三頁正面、一○八頁、上訴人八十九年三月八日言詞辯論意旨狀七頁、九
頁）。此依乙○○於第一審陳稱：因合夥八人均不願負簽發支票之責，乃委任信託成
立毅寶公司，向銀行請領支票支付工程款，該公司並非真正出資人，系爭工程興建之
房屋，以信託關係，將起造人登記為毅寶公司云云（見第一審卷二五頁背面、二八四
頁正面）。及子○○、寅○○於第一審陳稱：子○○分得該房屋一戶半，與丑○○分
得之一戶半，共三戶一起出賣，賣出二戶，得款三、四百萬元；寅○○分得部分登記
在丙○名下各等語（見第一審卷二一○頁背面、二一一頁正面）。似見上訴人之主張
尚非全然無據。則毅寶公司之股東誰屬？其與癸○○○等八人之關係如何？系爭工程
興建之房屋為何分配與該八人？上訴人究於何日、如何同意乙○○或癸○○○等八人
將其系爭工程合約之定作人之權利義務轉讓予毅寶公司？均待釐清。原審未遑詳查究
明，遽認上訴人已同意乙○○等九人將其定作人之權利義務轉讓予毅寶公司，該九人
已非系爭工程合約之當事人，進而為上訴人不利之判斷，亦有可議。上訴論旨，指摘
原判決不當，聲明廢棄，非無理由。又上訴人請求自八十五年二月九日起算之利息之
依據何在？案經發回，宜注意及之。
據上論結，本件上訴為有理由。依民事訴訟法第四百七十七條第一項、第四百七十八
條第一項，判決如主文。
中      華      民      國    九十二    年      七      月     十七     日
                              最高法院民事第七庭
                                  審判長法官  蘇  茂  秋
                                        法官  徐  璧  湖
                                        法官  朱  建  男
                                        法官  蘇  達  志
                                        法官  沈  方  維
      右正本證明與原本無異
                                              書  記  官
中      華      民      國    九十二    年      七      月    三十一    日
                                                                       Ｋ


司法院資訊處製作；財團法人民間司法改革基金會備份。
